【裁判字號】    99,重訴,22
【裁判日期】    991130
【裁判案由】    損害賠償
【裁判全文】
臺灣高等法院臺中分院民事判決          99年度重訴字第22號
原      告  林  好
            蕭誥劍
兼  上一人
特別代理人  蕭芳宜
原      告  蕭俊南
訴訟代理人  蕭芳宜
被      告  蔡禮同
當事人間請求損害賠償事件，原告提起刑事附帶民事訴訟，經本
院刑事庭裁定（99年度附民字第56號）移送民事庭，本院於民國
99 年11月16日言詞辯論終結，判決如下：
    主  文
被告應給付原告林好新臺幣參佰參拾壹萬捌仟參佰參拾捌元，給
付原告蕭芳宜、蕭俊南及蕭誥劍各新臺幣貳佰萬元，及均自民國
九十九年九月九日起至清償日止，按週年利率百分之五計算之利
息。
原告其餘之訴駁回。
訴訟費用由被告負擔百分之六十五，餘由原告負擔。
本判決原告勝訴部分，於原告林好以新臺幣壹佰萬元，原告蕭芳
宜、蕭俊南及蕭誥劍各以新臺幣陸拾萬元，為被告供擔保，得假
執行。但被告如依序以新臺幣參佰參拾壹萬捌仟參佰參拾捌元、
貳佰萬元、貳佰萬元、貳佰萬元，為原告林好、蕭芳宜、蕭俊南
及蕭誥劍預供擔保，得免為假執行。
原告其餘假執行之聲請駁回。
    事實及理由
一、原告蕭誥劍因中度精神障礙，領有身心障礙手冊，欠缺訴訟
    能力，本院已裁定准依其母原告林好之聲請，選任其姊即原
    告蕭芳宜為其特別代理人，合先敘明。
二、原告起訴主張：緣被告因其贈予訴外人即其前岳父翁有敬飼
    養之黑色土狗失蹤，無意中得知訴外人即鄰人徐戊憲之狗曾
    遭訴外人蕭龍輝竊取，懷疑該土狗亦有可能為蕭龍輝抱走，
    於民國（下同）97年4月4日上午10時至11時間，被告與訴外
    人即其前妻翁玉倩見蕭龍輝在臺中縣大雅鄉○○村○○街15
    3號（為翁有敬住處）前之餿水桶（下稱系爭地點）收集餿
    水，即上前質問蕭龍輝有無竊取翁有敬所飼養之黑色土狗，
    蕭龍輝一再否認，為證明清白，乃由蕭龍輝駕車在前，被告
    駕車搭載翁玉倩尾隨在後，至蕭龍輝家查看確認，渠等先後
    至蕭龍輝位於臺中縣大雅鄉○○村○○路花眉巷7之27號住
    處附近之豬舍、上址住處及附近田裡找尋，均未有所獲，因
    當日為清明節，被告與翁玉倩為返家祭拜，於上午11時許駕
    車先行離去。至同日下午2時許，翁玉倩見蕭龍輝復返回民
    權街153號前收集餿水，即告知被告，被告又出面詢問蕭龍
    輝將狗抱到何處，然蕭龍輝仍一再否認竊取狗隻，致被告心
    生不滿，以右膝膝蓋猛力撞擊蕭龍輝之左腹部，致蕭龍輝受
    有腹部挫傷、小腸外傷性破裂之傷害，蕭龍輝迫於無奈始稱
    願歸還土狗，由在旁之翁玉倩填妥「由民國97年4月4日，因
    口頭上答應於晚間22點以前，歸還於之前抱走一隻黑色土狗
    ，給飼主」內容之字條（下稱系爭切結字條），要求蕭龍輝
    在下方當事人處簽名始得離去，蕭龍輝於已受傷之情形下，
    為求脫身而在該字條上簽名。嗣同日下午蕭龍輝返家後，因
    上開腹部挫傷等傷害而感覺肚子疼痛，之後陸續前往大雅澄
    清醫院接受治療，惟未能於第一時間確診病情，嗣於97年4
    月9日晚上7時許轉送行政院衛生署豐原醫院（下稱署立豐原
    醫院）進行緊急手術，延至同年月10日晚上7時42分因小腸
    外傷性破裂致急性腹膜炎併敗血性休克不治死亡。被告對蕭
    龍輝傷害致死之犯罪事實，業經臺灣臺中地方法院檢察署（
    下稱臺中地檢署）提起公訴，並經臺灣臺中地方法院（下稱
    原審法院）98年度訴字第253號刑事判決判處罪刑在案。原
    告林好為死者蕭龍輝之配偶，原告蕭芳宜、蕭俊南及蕭誥劍
    為蕭龍輝之子女，受有以下損害：原告林好：為蕭龍輝支
    出醫藥費用新臺幣（下同）7, 688元、喪葬費用340,650元
    ；痛失配偶及家庭經濟支柱，請求精神慰撫金300萬元，合
    計3,348,338元；原告蕭芳宜、蕭俊南：均受有痛失父親
    之精神上痛苦，各請求精神慰撫金300萬元；原告蕭誥劍
    ：受有痛失父親之精神上痛苦，且其領有身心障礙手冊，原
    依賴父親照料，請求精神慰撫金500萬元，爰依侵權行為之
    法律關係，請求被告賠償。並聲明：被告應給付原告林好3,
    348,338元，給付原告蕭芳宜、蕭俊南各300萬元，給付原告
    蕭誥劍500萬元，並均自附帶民事訴訟起訴狀繕本送達翌日
    起至清償日止，按週年利率5%計算之利息。
    願供擔保請准予宣告假執行。
三、被告則以：其未毆打蕭龍輝，證人林好之證言係傳聞證據，
    不具證據能力，蕭龍輝之死與被告無關。退步言之，若認其
    應負賠償責任，對原告林好請求賠償所支出醫療費用7,688
    元及必要之喪葬費用部分不爭執，原告請求精神慰撫金過高
    ，其無資力賠償等語，資為抗辯。並聲明駁回原告之訴。
四、本件被告就原告所主張之事實，雖否認有傷害蕭龍輝之事實
    ，並以前詞置辯，惟查：
（一）原告主張蕭龍輝於97年4月4日遭人以右膝膝蓋猛力撞擊蕭
      龍輝之左腹部，致蕭龍輝受有腹部挫傷、小腸外傷性破裂
      之傷害，蕭龍輝因感覺肚子疼痛，之後陸續前往大雅澄清
      醫院接受治療，惟未能於第一時間確診病情，嗣於97年4
      月9日晚上7時許轉送署立豐原醫院進行緊急手術，延至同
      年月10日晚上7時42分因小腸外傷性破裂致急性腹膜炎併
      敗血性休克不治死亡之事實，業據其提出大雅澄清醫院97
      年4月10日診斷證明書1件為證，並有大雅澄清醫院97年6
      月23日函送蕭龍輝之出院病歷摘要、病歷資料；署立豐原
      醫院病歷資料、診斷證明書、出院病歷摘要、豐原醫院病
      歷、切結字條等件附於臺中地檢署97年度偵字第10319號
      、97年相字第612號刑事卷宗可證。而蕭龍輝確係因小腸
      外傷性破裂致急性腹膜炎併敗血性休克不治死亡等情，亦
      經臺中地檢署檢察官督同檢驗員相驗及解剖屬實，製有相
      驗筆錄、相驗屍體證明書、解剖報告書附於上開相驗卷宗
      可按。且上開解剖結果確認：「切開腸道有發現腸穿孔、
      破裂現象，大小約2.50.5公分」、「在腹部左側的表皮
      有53公分的皮下出血傷，腸繫膜、腸道有部份區域的出
      血現象，腹腔內、小腸、腹膜有局部膿瘍形成，在小腸則
      有發現腸穿孔、破裂，因此造成死亡的原因是由於小腸外
      傷性破裂，導致腹腔內急性腹膜炎，最後因敗血性休克而
      死亡。」、「死亡的原因和腹部之外傷有因果關係…，在
      解剖當日腹部依然明顯可見較獨特的外傷是在左側下腹部
      的局部區域，如果由卷內所述是因膝蓋撞擊（或其他鈍形
      面）所造成是可符合的外傷型態…」、「死亡原因為小腸
      外傷性破裂、急性腹膜炎併敗血性休克。」等情；又蕭龍
      輝於97年4月5日至大雅澄清醫院就診時，即自述其被打肚
      子痛等情，業據該醫院院長曹玉山醫師於偵查中證述屬實
      （見97年度偵字第10319號卷第26-27頁），並有載明病人
      主訴腹部被打之大雅澄清醫院護理病歷、護理記錄單影本
      各1份在卷可稽（見同上偵卷第75頁、第78頁）。被告於
      本院審理中對原告主張之蕭龍輝上述就醫經過及死亡原因
      等情，及前揭各項證據並不爭執，則綜合前揭證據應可證
      明蕭龍輝於生前因左腹部遭外力猛力撞擊，致受有腹部挫
      傷、小腸外傷性破裂之傷害，並因而致急性腹膜炎併敗血
      性休克而死亡。
（二）次查，被告於原審法院刑事庭行準備程序及審理時坦承於
      97年4月4日上午11時許在系爭地點，因向蕭龍輝詢問翁有
      敬飼養之土狗下落與蕭龍輝發生爭執，並開車跟隨蕭龍輝
      回其住處及附近查尋未果；於同日下午2時許其再向蕭龍
      輝詢問土狗下落，並由蕭龍輝當場在翁玉倩出具之系爭切
      結書上簽名等事實（見刑事一審卷第29頁、140頁）。
（三）又查，原告林好於原審法院刑事庭審理時為證人具結證稱
      ：「他（蕭龍輝）當天下午2時許回家跟我說他去蒐集餿
      水時被人家打，是因為1隻狗的關係，他說他去蒐隻餿水
      時，有1個年輕人跟他父親問他說是否偷他們的狗，蕭龍
      輝說沒有，那個年輕人就用膝蓋撞擊他的腹部，他有比動
      作給我看，當時他說他肚子會痛，回家有一直呻吟很大聲
      ，說很痛。」、「他說那個年輕人不相信他沒有偷狗，就
      跟我先生回家找狗，還有到田裡面即豬舍找，但都沒有找
      到，我先生還有跟他們回到蒐集餿水的地方，在那邊爭吵
      ，那個年輕人還是不相信蕭龍輝沒有偷他的狗，他認為是
      蕭龍輝將狗賣掉了，所以要蕭龍輝簽切結書說10點以前要
      將狗交回去，不然不讓他回去」、「4月6日…他帶我去找
      打他的人住在哪裡，蕭龍輝有帶我去，打他的人就住在大
      雅鄉○○街153號，蕭龍輝有告訴我就是住在這一間的人
      打他的。」、「年輕人的太太有寫切結書要他簽名蓋手印
      。」等語明確（見刑事一審卷第95頁反面、96頁、97頁）
      。而被告於原審法院刑事庭審理時自承97年4月4日當日係
      居住於上址（見同卷第139頁反面），則林好所證稱蕭龍
      輝所告知居住上址並以膝蓋撞擊其腹部之年輕人應係被告
      。雖被告以林好之證言係屬傳聞證據，不應採用等語置辯
      。惟按「傳聞證言」之證據能力原則上應予以排除，但倘
      原陳述者已死亡、因故長期喪失記憶能力、滯留國外或所
      在不明等因素，致客觀上不能到庭陳述並接受詰問，而到
      庭之傳聞證人」已依人證程序具結陳述並接受詰問，且該
      「傳聞證言」或「傳聞書面」具備特別可信性及證明犯罪
      事實存否所不可或缺之必要性嚴格條件，或經當事人同意
      ，法院復認具備適當性之要件時，法律就此雖未規定，惟
      基於真實之發現，以維護司法正義，本諸同法（刑事訴訟
      法）第159條之3、第159條之5立法時所憑藉之相同法理，
      當例外得作為證據（最高法院96年度台上字第3900號、第
      7024號刑事判決參照），本院認在民事訴訟程序，依同前
      法理，亦應採同一見解。經查，證人林好於原審法院刑事
      庭審理中所為之上述有關蕭龍輝告知被毆受傷經過情形部
      分之證言固屬傳聞證言，惟原陳述者蕭龍輝既已死亡，客
      觀上不能到庭陳述並接受詰問，且蕭龍輝臨終前在審判外
      對其配偶林好所為受傷經過之陳述，係其親身經歷，虛偽
      可能性極低，可信程度較高，該傳聞證言並為證明犯罪事
      實存否所必要，亦具有不可取代性，且林好已在刑事審理
      中依人證程序具結陳述並接受詰問，已保障被告之對質詰
      問權；又其所證述蕭龍輝所告知傷勢由來之情節，核與蕭
      龍輝死亡後解剖屍體結果相符，亦與前述證人曹玉山證述
      蕭龍輝主（自）訴於97年4月4日被打致腹部疼痛之情一致
      ；另據該解剖報告書所載蕭龍輝身高為163公分，被告則
      於刑事案件中供陳其身高為169公分（見刑事一審卷第142
      頁），上開外傷區域，與其2人面對面時，被告以右膝蓋
      抬起頂撞蕭龍輝之位置相符。是證人林好轉述蕭龍輝所告
      知之受傷經過之證言，雖屬傳聞證言，惟因具有前揭可信
      之特別情況，且為證明犯罪事實存否所必要，當例外得作
      為證據。至證人林好所證述蕭龍輝帶同其指認毆打之人及
      所見蕭龍輝救治經過情形，均係其親身經歷，即非傳聞，
      此部分於原審法院刑事庭審理中所為之證言，自有證據能
      力。
（四）綜合上開證據，可證原告主張被告於97年4月4日下午2時
      許以右膝蓋撞擊蕭龍輝腹部，蕭龍輝迫於無奈始應允返還
      土狗，並於系爭切結書上簽字之事實，應屬實在。雖證人
      翁玉倩於原審法院刑事庭審理時證稱：簽切結字條時，蔡
      禮同與蕭龍輝並未發生爭執，蔡禮同說要放監視器給蕭龍
      輝看時，蕭龍輝有承認狗是他偷的，不然他要錢給我們買
      狗等語（見刑事一審卷第101－102頁），然翁玉倩為被告
      之前妻，且於蕭龍輝簽切結字條時全程在場，並由其擬妥
      切結內容，則其亦涉嫌與被告共犯強制罪嫌，是其證詞亦
      難免附和被告及卸免己身罪責，自不足採。另被告於該刑
      事案件中聲請訊問之證人林永記於刑事庭審理時證稱：當
      天係開車經過看了一下就回家，之後沒有再去看等語（見
      刑事一審卷139頁），足見證人林永記並未全程在場目睹
      被害人蕭龍輝在切結字條上簽名之過程，即難以證人林永
      記證稱：未見被告對被害人施暴乙節而遽為有利於被告之
      認定。從而，綜合上開各情，蕭龍輝應係在遭受被告以膝
      蓋撞擊腹部，在受有腹傷之情形下，迫於無奈始應允返還
      土狗，並於系爭切結字條上簽名。且被告對蕭龍輝傷害致
      死之犯罪事實，亦經原審法院98年度訴字第253號及本院
      98年度上訴字第2157號刑事判決判處罪刑在案，此有上開
      刑事判決附於刑事卷宗可稽。是本件原告主張被告傷害蕭
      龍輝致其受傷致死之事實，應可認定。被告上開抗辯，均
      不可採。
（五）再查本件造成蕭龍輝死亡之原因是由於小腸外傷性破裂，
      導致腹腔內急性腹膜炎，最後因敗血性休克而死亡，其死
      亡的原因和腹部之外傷有因果關係，此有前揭解剖報告書
      附於上開相驗卷宗可稽。而本件引起小腸外傷性破裂之原
      因即為被害人腹部遭被告以右膝蓋撞擊所致，其間自有相
      當因果關係。
五、按因故意或過失，不法侵害他人之權利者，負損害賠償責任
    。又不法侵害他人致死者，對於支出醫療及增加生活上需要
    之費用或殯葬費之人，應負損害賠償責任。不法侵害他人致
    死者，被害人之父母、子女及配偶，雖非財產上之損害，亦
    得請求賠償相當之金額，民法第184條第1項前段、第192條
    第1項、第194條分別定有明文。查原告林好為死者蕭龍輝之
    配偶，原告蕭芳宜、蕭俊南及蕭誥劍（原姓名蕭浚鵬）為蕭
    龍輝之子女，其依上開規定，請求被告負損害賠償責任，為
    有理由。茲就原告請求之金額，是否應予准許，分述如下：
（一）醫療費用部分：原告林好主張其為蕭龍輝支出醫療費用7,
      688元，業據提出收據1紙為證，此為被告所不爭執，並核
      屬必要之費用，此部分請求，為有理由，應予准許。
（二）喪葬費用部分：原告林好主張其支出蕭龍輝之喪葬費用34
      0,650元，業據提出統一發票及明細表、繳款書等件為證
      ，核屬相符，應屬真正。惟其中有關樂隊16,000元、電子
      琴7,000元、大鼓陣7,000元部分，合計30,000元等費用，
      審酌蕭龍輝之身分、地位及經濟狀況，應非喪葬之必要費
      用，應予扣除，其餘支出之喪葬費用310,650元，核屬必
      要費用，此部分請求，應予准許。
（三）精神慰撫金部分：原告林好痛失配偶、原告蕭芳宜、蕭俊
      南、蕭誥劍均痛失父親，自受有精神上極大之痛苦。經查
      ，原告林好為國小畢業，原在工廠上班，月入1至2萬元，
      現無業，財產有房屋（6人公同共有）、田賦、土地各1筆
      、2009年份汽車1輛；原告蕭芳宜為大專畢業，現在LED廠
      工作，月入2萬多元，財產有房屋1筆（同前公同共有）；
      原告蕭俊南為大專畢業，現正服役中，財產有房屋1筆（
      同前公同共有）、1992年份汽車1輛；原告蕭誥劍為國中
      畢業，因中度精神障礙領有殘障手冊，無業，財產有房屋
      1筆（同前公同共有）；及被告為國小畢業，原打零工，
      月入1至2萬元，現因他案入獄服刑中，名下無財產之事實
      ，為兩造所不爭執，並有本院依職權調查之稅務電子閘門
      財產所得調件明細表附於證物袋可參。本院審酌上述兩造
      之學、經歷、職業、收入、財產、地位等情形及本件被告
      傷人致死之經過情形及事後之態度等一切情狀，認原告林
      好請求精神慰撫金300萬元，應屬適當，應予准許；其餘
      原告3人各請求精神慰撫金300萬元、300萬元、500萬元，
      尚嫌過高，應核減為各200萬元為適當，此部分請求應予
      准許。逾此範圍所為請求，不應准許。
（四）綜上所述，原告林好得請求被告賠償3,318,338元（7,688
      元＋310,650＋3,000,000＝3,318,338）；其餘原告3人各
      得請求被告賠償200萬元。
六、從而，原告依侵權行為之法律關係，請求被告給付原告林好
    3,318,338元、給付原告蕭芳宜、蕭俊南、蕭誥劍各200萬元
    ，及均自起訴狀繕本送達翌日即99年9月9日起至清償日止按
    週年利率百分之5計算之利息，為有理由，應予准許。原告
    其餘請求，即無理由，應予駁回。
七、原告陳明願供擔保，聲請宣告准為假執行，經核原告勝訴部
    分，合於法律規定，爰酌定相當之擔保金額宣告之；原告其
    餘假執行之聲請，因訴之駁回而失所依據，不予准許。本院
    並依職權酌定相當金額宣告被告預供擔保後得免為假執行。
八、結論：本件原告之訴，為一部有理由，一部無理由，依民事
    訴訟法第463條、第79條、第85條第1項前段、第390條第2項
    、第392條第2項，判決如主文。
中    華    民    國    99    年    11    月    30    日
                民事第七庭    審判長法  官  饒鴻鵬
                                    法  官  李平勳
                                    法  官  張瑞蘭
以上正本係照原本作成。
如對本判決上訴，須於收受判決送達後20日內向本院提出上訴書
狀，其未表明上訴理由者，應於提出上訴後20日內向本院提出上
訴理由書（須按他造人數附具繕本）。
上訴時應提出委任律師為訴訟代理人之委任狀。具有民事訴訟法
第466條之1第1項但書或第2項之情形為訴訟代理人者，另應附具
律師及格證書及釋明委任人與受任人有該條項所定關係之釋明文
書影本。如委任律師提起上訴者，應一併繳納上訴審裁判費。
                                    書記官    康孝慈
中    華    民    國    99    年    11    月    30    日
                                                      Ｖ

司法院資訊處製作；財團法人民間司法改革基金會備份。
